【裁判字號】    97,重訴,428
【裁判日期】    980227
【裁判案由】    塗銷抵押權設定登記
【裁判全文】
臺灣士林地方法院民事判決             97年度重訴字第428號
原      告  乙○○
訴訟代理人  毛國樑律師
被      告  丙○○
訴訟代理人  洪維煌律師
上列當事人間塗銷抵押權設定登記事件，本院於民國98年2 月19
日言詞辯論終結，判決如下：
    主      文
被告應將原告所有如附表所示之不動產，由臺北市士林地政事務
所以北投字第二三六０００號收件、登記日期民國九十七年十月
二十一日、清償日期民國九十八年一月十九日、擔保債權總金額
為新臺幣壹仟陸佰貳拾萬元之抵押權設定登記塗銷。
訴訟費用新臺幣拾伍萬伍仟陸佰貳拾元由被告負擔。被告應賠償
原告所預繳之訴訟費用新臺幣拾伍萬伍仟陸佰貳拾元。
    事實及理由
一、本件原告起訴主張：兩造素不相識，被告竟於民國97年10月
    29日表示伊曾以所有如附表所示之不動產（下稱「系爭不動
    產」）向臺北市士林地政事務所申請設定北投字第236000號
    收件、登記日期97年10月21日、清償日期98年1 月19日、擔
    保債權總金額為新臺幣（下同）1,620 萬元之抵押權（下稱
    「系爭抵押權」）登記，作為向其借款之擔保。經伊查證後
    ，始知系爭不動產遭不知名之第三人（下稱「第三人」）冒
    充伊持偽造之身分證、偽造印章及系爭不動產權狀，與被告
    共同委託代書辦理系爭抵押權設定登記，至於系爭不動產權
    狀應係伊於日前將系爭不動產出租予一自稱「陳美寶」之人
    時，遭「陳美寶」趁影印之便時掉包。伊既從未將系爭不動
    產設定系爭抵押權予被告之意思及行為，亦從未向被告借貸
    金錢，系爭抵押權即無由成立，惟系爭抵押權之存在，已妨
    害伊就系爭不動產之所有權，爰依民法第767 條規定，訴請
    被告塗銷系爭抵押權設定登記等語。並聲明：被告應將系爭
    抵押權設定登記塗銷。
二、被告則以：原告應就其遭詐騙之事實負舉證責任，本件實係
    一名為「林明權」之男子向伊稱其受系爭不動產所有人委託
    以系爭不動產設定抵押擔保向伊借款，經伊至系爭不動產查
    看，系爭不動產確在權狀持有人占有使用中，伊始同意借予
    該權狀持有人1,350 萬元（預扣利息30萬元），並經該權狀
    持有人簽立本票、借據、切結書為據，且將權狀及相關證件
    交付代書辦理系爭抵押權設定登記，伊始將1320萬元匯入原
    告銀行帳戶。嗣因無法與原告聯絡，伊方至原告戶籍地尋找
    原告，詎原告竟稱無借貸之事。如出面洽借者非原告本人，
    亦不排除係原告指使他人以「使者」方式所為；縱本件涉及
    無權代理之情，亦應有民法第169 條表見代理之適用；又縱
    原告無庸負表見代理責任，惟因原告自承有「將權狀正本交
    付他人」、「將建物占用移轉予他人」等疏失，致伊受有交
    付1320萬元借款之損害，原告亦應依民法第184 條第1 項規
    定，對伊負侵權行為損害賠償責任，伊於未獲賠償前，拒絕
    塗銷系爭抵押權登記等語。並聲明：原告之訴駁回。
三、兩造不爭執之事實：
  (一)系爭不動產為原告所有。
  (二)被告於97年10月29日向原告表示：原告曾以系爭不動產設定
    系爭抵押權登記予被告，作為向被告借款之擔保。
  (三)系爭不動產遭第三人持「乙○○」名義之身分證、印章及系
    爭不動產權狀，與被告共同委託代書辦理系爭抵押權設定登
    記予被告。
  (四)被告確有將1320萬元匯入臺北富邦銀行「乙○○」名義之帳
    戶。
四、得心證之理由：
    原告主張伊從未將系爭不動產設定系爭抵押權予被告之意思
    及行為，系爭抵押權自無由成立，被告應依民法第767 條規
    定塗銷系爭抵押權設定登記等語，惟為被告所否認，並以前
    揭情詞置辯。是本件爭點即為：(一)原告本人或其使者有無將
    系爭不動產設定系爭抵押權予被告？(二)如無，原告應否依民
    法第169 條表見代理之規定，負授權人責任？(三)如無，原告
    是否因過失不法侵害被告權利，致被告受有交付1320萬元借
    款之損害？(四)如有，被告有無同時履行抗辯權？茲分述如下
    ：
  (一)原告本人或其使者有無將系爭不動產設定系爭抵押權予被告
    ？
    1.被告辯稱原告本人出面向伊洽借款項並簽訂系爭抵押權設
      定契約等情，為原告所否認。經查：
      (1)兩造為本件交易之前，未曾謀面，為兩造所不爭執，是
        被告無從知悉向其洽借款項及簽訂系爭抵押權設定契約
        之人，是否即為系爭不動產之所有權人，合先敘明。
      (2)證人即代為繕打系爭抵押權設定登記契約及陪同辦理撥
        款手續之丁○○於98年1 月15日本院言詞辯論時到場結
        證稱：於被告撥款前，伊有核對借款人即自稱「乙○○
        」之女子所交付之身分證正本，身分證上之照片與在場
        自稱「乙○○」之人相符，嗣後被告即將款項撥入「乙
        ○○」在臺北富邦銀行建國分行現場新開之帳戶等語（
        本院卷第102 至104 頁）；又經本院當場請證人丁○○
        比對原告於開庭當場所提出之身分證正本上之照片，伊
        則證稱：很明顯就知道不一樣等語（本院卷第103 頁）
        。
      (3)再經本院向臺北市士林地政事務所調取系爭抵押權設定
        登記影卷內之「乙○○」身分證影本、「乙○○」申請
        土地登記印鑑申請書所附之身分證影本（本院卷第40、
        85頁），以及向臺北富邦銀行建國分行調取證人丁○○
        所稱「乙○○」現場開戶時所留存之身分證影本及照片
        影本（本院卷第95至96頁），將其與原告所提供之身分
        證影本上之照片及本院於98年2 月19日言詞辯論時當場
        所拍攝原告之照片（本院卷第111 、頁）相較，以肉眼
        辨識，即可發現兩者大不相同。
      (4)復將被告提出「乙○○」簽署之本票影本、借據影本及
        切結書影本上「乙○○」之簽名（本院卷第59至62頁）
        、卷附土地登記印鑑申請書上「乙○○」之簽名（本院
        卷第84、85頁）、向臺北富邦銀行建國分行開戶時所留
        存「乙○○」之簽名（本院卷第93至95頁），與原告提
        起本件訴訟委任訴訟代理人所簽署民事委任書上之簽名
        （本院卷第9 頁背面）、原告分向北投分局永明派出所
        及中山分局長安東路派出所報案所簽署之受理刑事案件
        報案三聯單上之簽名（本院卷第27、28頁）比對，以肉
        眼觀察，即可發現上開二種簽名之筆跡、走勢顯不相同
        。
      (5)綜上可知，前往臺北市士林地政事務所申請土地登記印
        鑑之「乙○○」、出面向被告洽借款項及簽立本票、借
        據、切結書、系爭抵押權設定契約之「乙○○」、向臺
        北富邦銀行建國分行開新帳戶之「乙○○」，均非原告
        本人，而該自稱「乙○○」之人為上開行為時所提出之
        身分證，除照片與原告之身分證不同外，其餘則大致相
        同（因僅能以現尚留存之影本比對），應屬偽造或變造
        之身分證，足徵出面向被告洽借款項並簽訂系爭抵押權
        設定契約之人，應非原告本人甚明。
    2.按使者係傳達他人意思表示之機關，其與本人非屬同一人
      甚明。經查，依被告所述之「乙○○」向伊借款及設定系
      爭抵押權登記之過程（本院卷第56至57頁），與證人即介
      紹「乙○○」向被告借款之甲○○於前開期日當場結證「
      乙○○」與被告洽談及開戶撥款之過程（本院卷第104 至
      106 頁），以及證人丁○○所證述「乙○○」開戶撥款之
      過程（本院卷第102 至103 、104 頁），均係一名自稱「
      乙○○」並持用貼有其照片之偽造或變造身分證之女子出
      面與被告洽談、簽約及撥款，並未另外透過「使者」傳達
      其意思表示。是被告辯稱原告之使者有將系爭不動產設定
      系爭抵押權予被告一節，純屬臆測之詞，尚不足採。
  (二)如無，原告應否依民法第169 條表見代理之規定，負授權人
    責任？
    次按由自己之行為表示以代理權授與他人，或知他人表示為
    其代理人而不為反對之表示者，對於第三人應負授權人之責
    任，民法第169 條前段固定有明文。惟按由自己之行為表示
    以代理權授與他人者，對於第三人應負授權人之責任，必須
    本人有表見之事實，足使第三人信該他人有代理權之情形存
    在，始足當之（最高法院60年臺上字第2130號判例參照）。
    我國人民將自己印章交付他人，委託該他人辦理特定事項者
    ，比比皆是，倘持有印章之該他人，除受託辦理之特定事項
    外，其他以本人名義所為之任何法律行為，均須由本人負表
    見代理之授權人責任，未免過苛（最高法院70年台上字第65
    7 號判例參照）。被告辯稱原告自承有「將權狀正本交付他
    人」、「將建物占用移轉予他人」等表見事實，應負授權人
    責任等語。惟查，原告將權狀正本交付他人及將系爭不動產
    交付他人占有之原因甚多，或因委託代辦特定事項（況原告
    主張係遭詐騙集團掉包），或因出租、出借他人使用（況原
    告主張亦係遭詐騙集團所騙），尚難認有足使被告相信該他
    人為原告代理人之表見事實存在。況表見代理之成立，亦以
    本人與代理人為不同之人為前提，而出面與被告洽談及簽約
    之人，均係自稱「乙○○」之人，並無任何人出面僭稱為「
    乙○○」之代理人並與被告洽談、簽約，自與表見代理之情
    形有間。是被告辯稱原告應依民法第169 條表見代理之規定
    ，負授權人責任等情，亦不足採。
  (三)如無，原告是否因過失不法侵害被告權利，致被告受有交付
    1320萬元借款之損害？
    又按因故意或過失，不法侵害他人之權利者，負損害賠償責
    任，民法第184條第1項前段規定甚明。被告辯稱原告自承有
    「將權狀正本交付他人」、「將建物占用移轉予他人」等疏
    失，致伊受有交付1320萬元借款之損害，原告應負侵權行為
    損害賠償責任等語。惟查，原告將權狀正本交付他人及將系
    爭不動產交付他人占有，事屬常見，且原因甚多，原告縱無
    法證明其係遭詐騙集團所騙，亦難認上開行為有何過失或不
    法性存在，況被告所受交付1320萬元之損害，係因遭一名自
    稱「乙○○」之女子詐騙所致，與原告將權狀正本交付他人
    及將系爭不動產交付他人占有之間，並無相當因果關係存在
    。是被告辯稱原告因過失不法侵害伊權利，致伊受有交付13
    20萬元借款之損害一節，洵非可採。
  (四)如有，被告有無同時履行抗辯權？
    爭點(三)既經認定如上，則爭點(四)即無庸再予審酌，附此敘明
    。
五、綜上所述，原告本人或其使者並未將系爭不動產設定系爭抵
    押權予被告，亦不符合民法第169 條表見代理之規定，且無
    因過失不法侵害被告權利之侵權行為，均如前述，則系爭抵
    押權設定契約即不成立，惟因系爭抵押權登記之存在，已妨
    害原告就系爭不動產之所有權，從而，原告依民法第767 條
    中段之規定，訴請被告塗銷系爭抵押權設定登記，即屬有據
    ，為有理由，應予准許。
六、本件訴訟費用額確定為15萬5,620 元（即原告預繳之第一審
    裁判費15萬4,560 元及證人旅費1,060 元），並應由被告負
    擔。故被告應賠償原告所預繳之訴訟費用15萬5,620 元。
七、本件判決基礎已臻明確，兩造其餘之攻擊防禦方法及訴訟資
    料經本院斟酌後，核與判決不生影響，無一一論述之必要，
    併予敘明。
據上論結，原告之訴為有理由，依民事訴訟法第78條、第87條第
1 項，判決如主文。
中    華    民    國    98    年    2     月    27    日
                  民事第二庭  法  官  張國勳
以上正本證明與原本無異。
如對本判決上訴，應於判決送達後20日內向本院提出上訴狀。
中    華    民    國    98    年    3     月    3     日
                              書記官  周玉惠


司法院資訊處製作；財團法人民間司法改革基金會備份。
